臺灣桃園地方法院民事判決　　　　　　　99年度簡上字第197號
上　訴　人　謝承峰
被　上訴人　謝旻燁
上列當事人間確認本票債權不存在事件，上訴人對於中華民國99
年7 月30日本院中壢簡易庭98年度壢簡字第976 號第一審判決提
起上訴，本院於100年3月22日言詞辯論終結，判決如下：
    主      文
上訴駁回。
第二審訴訟費用由上訴人負擔。
    事實及理由
一、按確認法律關係成立或不成立之訴，非上訴人有即受確認判
    決之法律上利益者，不得提起之，民事訴訟法第247 條前段
    定有明文，該條所謂即受確認判決之法律上利益，係指因法
    律關係之存否不明確，致上訴人在私法上之地位有受侵害之
    危險，而此項危險得以對於被上訴人之確認判決除去之者而
    言。本件被上訴人就其執有上訴人所簽發如附表所示票面金
    額合計新台幣（下同）35萬元之本票4 紙（下稱系爭本票）
    ，聲請本院以98年度司票字第7083號民事裁定准予強制執行
    ，上訴人則否認系爭本票債權存在，顯然兩造就本件本票債
    權存在與否已發生爭執，如不訴請確認，上訴人在私法上之
    地位將有受侵害之危險，參諸首開說明，上訴人提起本件確
    認之訴以排除此項危險，於法有據，合先敘明。
二、上訴人起訴主張：被上訴人持系爭本票向本院聲請以98年度
    司票字第7083號民事裁定准予強制執行，惟上訴人與被上訴
    人間並無消費借貸等金錢債權債務關係，上訴人與被上訴人
    本屬男女朋友關係，嗣上訴人與被上訴人分手之際，被上訴
    人以上訴人曾向其借款為由，脅迫上訴人在非自願情況下簽
    發系爭本票4 紙，然被上訴人自始未交付借款，是上訴人與
    被上訴人間並無債權債務關係，系爭本票債權不存在等情。
三、被上訴人則以：被上訴人係於民國94年間與上訴人認識並交
    往，95年初上訴人邀其合夥開設夜店，期間由被上訴人借款
    予上訴人墊付上訴人應負擔之合夥金額，共計借款35萬元，
    惟該夜店未如願成立，上訴人亦未將借款全數返還被上訴人
    ，遲至96年6 月9 日因被上訴人要求，上訴人始簽發同額之
    系爭本票4 紙交予被上訴人收執，並於同年度以現金5 萬元
    返還被上訴人。兩造嗣後於98年2 月28日協議分手，惟上訴
    人因財務困窘於98年8 月11日又向被上訴人借款5 萬元，被
    上訴人交付該款項予上訴人，上訴人則立借據書明新借之5
    萬元，加上上開借款餘額30萬元，以及每月返還5,000 元之
    分期返還方式，上訴人並曾於98年間返還被上訴人第一期5,
    000 元，故上訴人確曾向被上訴人借款35萬元，且上訴人已
    收受無誤等語置辯。
四、原審為被上訴人一部勝訴、一部敗訴之判決，確認被上訴人
    就其所持有如附表所示之本票債權超過29萬5,000 元部份，
    對上訴人之票據債權不存在。上訴人不服，提起上訴，並聲
    明：(一)原判決不利上訴人部分廢棄。(二)上開廢棄部分，確認
    被上訴人持有如原判決附表所示本票債權不存在。被上訴人
    答辯聲明：上訴駁回。
五、上訴人主張被上訴人前持其所簽發之系爭本票聲請裁定強制
    執行，經本院以98年度司票字第7083號民事裁定准許在案等
    情，為兩造所不爭執，並有系爭本票影本、98年度司票字第
    7083號民事裁定等影本在卷可稽，堪信為真實。是本件應審
    究者厥為：(一)系爭本票之原因關係是否存在？(二)系爭本票及
    借據是否上訴人受被上訴人脅迫而簽發？茲論述如下：
  (一)系爭本票之原因關係是否存在？
    1.按票據為無因證券，票據債權人就其取得票據之原因，固
      不負證明之責任，惟執票人如主張票據係發票人向其借款
      而簽發交付，而發票人抗辯未收受借款，消費借貸並未成
      立，則就借款已交付之事實，即應由執票人負舉證責任（
      最高法院89年度台上字第85號判決可資參照）。本件兩造
      均主張系爭本票交付之原因關係為消費借貸，上訴人則抗
      辯未收受借款，消費借貸未成立，則就借款已交付之事實
      ，自應由執票人即被上訴人負舉證責任。經查，被上訴人
      曾於98年8 月11日簽具內容略以「謝承峰本人於98年8 月
      11日向謝旻燁借伍萬元整加上之前三十萬元整總金額三十
      伍萬元整，於98年9 月10日起每個月還伍千元整，不得拖
      延時間及低於還款金額伍千元整．．」之借據1 紙交付被
      上訴人收執，此有被上訴人提出之借據影本在卷可憑（見
      原審卷第17頁），上訴人亦自認上開借據上伊之簽名、蓋
      章及指印均為其所親簽及捺印，堪信該借據為真正。綜觀
      該借據之全文，其上雖未明確記載上訴人已「借到」或「
      收受」借款等字句，惟該借據特別將上訴人所借款項分為
      兩筆，一筆為98年8 月11日當日借的5 萬元，另一筆則為
      之前借的30萬元，而上訴人於原審審理時亦當庭陳稱：借
      據上的指印係其於簽完簽名及金額後始按捺，借據上所謂
      「之前30萬元」就是系爭本票的錢等語（見原審卷第31頁
      、第107 頁）。衡情一般借貸如總金額為35萬元，通常僅
      會記載借35萬元，然本件之借據卻特地將借款分為2 筆，
      並標明「之前30萬元」，復經上訴人於上開字句按捺指印
      ，由此應可認上訴人已承認前已收受30萬元之款項，倘被
      上訴人未曾交付借款30萬元，上訴人豈可能在「之前30萬
      元」部分按捺指印，並於借據最後親自簽名，故依上開借
      據之文義，已足以推認被上訴人確已交付上訴人30萬元之
      借款無訛。
    2.次查，被上訴人陳稱：其借款予上訴人供作開設夜店資金
      之款項來源，除有其本身原有之資金外，其亦於95年間向
      銀行辦理貸款等語（見本院卷第38頁背面），本院審酌被
      上訴人確實分別於95年2 月21日、95年2 月5 日向中國信
      託商業銀行、元大商業銀行辦理20萬元、25萬元之貸款，
      且其元大商業銀行核貸之帳戶於95年間亦確有多筆一次提
      領上萬元之提款紀錄，該帳戶提領之合計金額並已近30萬
      元，此有中國信託商業銀行股份有限公司中華民國99年3
      月3 日中信銀字第09922271203274號函及元大商業銀行股
      份有公司南崁分行中華民國99年3 月9 日元崁字第099000
      0263號函（見原審卷第55頁至第67頁）在卷可稽，與被上
      訴人前開所述，以及系爭本票及借據上記載被上訴人借款
      予上訴人之金額，均大致相符。再以，上訴人於簽立系爭
      借據後，確實有還款5,000 元予被上訴人，此為兩造所不
      爭執，復參以證人即上訴人前任女友陳俐如亦於原審到庭
      證稱：其與上訴人交往期間，上訴人原對於曾向被上訴人
      借款有所否認，但其與上訴人分手後，曾再向上訴人確認
      ，上訴人有說他有欠錢，但是「沒辦法一次還這麼多」，
      當時上訴人係以有欠錢為基礎，討論怎麼還錢等語明確（
      見原審卷第33頁）。衡情若上訴人從未向被上訴人借款，
      或被上訴人從未交付借款，上訴人何須表示「沒辦法一次
      還這麼多」或討論如何還款？況上訴人於系爭借據簽立後
      ，亦曾依借據所載還款條件償還被上訴人5,000 元，益徵
      上訴人確有向被上訴人借款，且被上訴人並已交付借款30
      萬元無疑。
    3.至上訴人主張：被上訴人先表示於94年借款，其後又說係
      95年間借款，時間不合；又被上訴人於原審審理時，先於
      99年1 月13日表示係以現金作為借款，直接拿給上訴人，
      一開始是陸陸續續借他錢，最後一次是直接給5 萬元，後
      於99年2 月2 日陳稱「我貸款下來，是我一人支付所有開
      銷，那時2 人在一起，所有的支出都是我拿的」、「當初
      我是把現金一筆一筆給上訴人」、「沒有拿證明是因為我
      那時交往我相信上訴人，但是開店的資料我還有留著」等
      語，惟於99年3 月16日復改稱「因為開店資料我已經清除
      ，無法提供，只有開店的存摺及印章」，被上訴人說詞反
      覆，前後不一云云。經查，兩造間原係男女朋友，而本件
      借款係發生於兩造交往時期，因時隔多年，既以交往時點
      推算，自可能有一、兩年之誤差，被上訴人最初雖因時間
      推算上之錯誤，致誤認借款時間為94年，惟其嗣後業已提
      出相關證據並為更正，自難以被上訴人先前推算時點之誤
      差，遽認其所陳借款事實不具真實性；而就交付借款之方
      式，被上訴人一開始即稱上訴人係為開設夜店而向其借款
      （見原審卷第11頁），嗣於本院審理中陳明部分借款由被
      上訴人直接交付現金予上訴人，部分由被上訴人墊付上訴
      人應負擔部分之開店相關費用作為借款之交付，而上訴人
      亦不爭執兩造早先確有合夥開設夜店之約定，則對被上訴
      人而言，支付開店相關費用即屬交付借款予上訴人，是其
      於原審所稱陸續以現金交付上訴人，與其嗣後所稱係以代
      墊開設夜店費用方式交付借款等語，並未當然矛盾，難認
      被上訴人就此有說詞反覆情事；另被上訴人前稱尚留存開
      店資料等語，後稱僅留存開店存摺與印章，其餘開店資料
      已經清除等情，前後供述僅係對所留存開店相關資料之範
      圍有所不同，又兩造就雙方確曾約定欲合夥開設夜店，惟
      事後並未開成，且系爭本票之原因關係係借貸關係等情均
      不爭執，而上訴人於98年8 月11日簽立借據時，已承認先
      前借款金額為30萬元，則被上訴人究有無或留存何種開店
      之相關資料，自應無涉本院前述上訴人曾向被上訴人借款
      ，並經被上訴人交付30萬元之認定。
    4.綜上，被上訴人確曾於95年間交付上訴人借款30萬元，上
      訴人以未收受借款為由，抗辯系爭本票之原因關係不存在
      云云，並無足採。
  (二)系爭本票及借據是否上訴人受被上訴人脅迫而簽發？
    1.按當事人主張其意思表示係被詐欺或脅迫而為之，應就其
      被詐欺或脅迫之事實，負舉證之責任，最高法院21年上字
      第2012號著有判例可參。
    2.上訴人固主張：伊簽立系爭本票與借據係為了和被上訴人
      分手，且被上訴人陳稱將至伊任職公司鬧事，伊唯恐工作
      受影響，始被迫簽訂系爭本票及借據云云，惟此為被上訴
      人所否認，則上訴人就遭被上訴人脅迫而簽訂系爭本票及
      借據乙情，自應負舉證責任。經查，上訴人之配偶林羚榛
      雖於原審到庭證稱：其與上訴人於98年4 月26日結婚後，
      被上訴人仍曾藉故找上訴人出去，其與上訴人亦曾因而更
      換電話號碼等語（見原審卷第111 頁），然縱認證人所述
      上情為真，然此或因上訴人與被上訴人間感情仍有牽扯，
      亦有可能係因借款未為返還而進行溝通，自難以前開情事
      遽認上訴人有遭脅迫而簽立系爭本票、借據之情。至上訴
      人於本院審理中另聲請傳喚證人邱曉掬、卓炫烽、張雅純
      等3 人，惟按當事人聲明之證據，法院應為調查，但就其
      聲明之證據中認為不必要者，不在此限，民事訴訟法第28
      6 條定有明文。查本件上訴人簽立系爭本票與借據時，均
      僅有上訴人與被上訴人2 人在場，此為兩造所不爭執，且
      上訴人亦自承前述3 人均未於簽立本票及借據之現場目睹
      事情經過，係於事後經上訴人告知始知悉上訴人遭脅迫等
      情（見本院卷第37頁），則上開3 人於系爭本票及借據簽
      立時既未在場親自見聞，且其等知悉上訴人遭被上訴人脅
      迫乙事，全係憑上訴人之事後轉述，屬傳聞證據，其等所
      為證述實與上訴人自身陳述無異，不足為有利於上訴人之
      認定，故本院認無傳喚上開3 人作證之必要。此外，上訴
      人就其係如何遭被上訴人脅迫到達無法抗拒之程度而於96
      年簽發系爭本票，至98年又迫不得已簽屬系爭借據等情，
      均未能提出相關證明，況上訴人與上訴人原同居至96年底
      ，於上訴人98年結婚前半年復同住在桃園縣桃園市○○路
      某處等情，為兩造所不爭執（見本院卷第39頁），衡情若
      上訴人於96年6 月9 日確係被迫簽立系爭本票，當時應即
      有所警覺，然其卻仍與被上訴人繼續同居至96年底，且於
      2 年內均未採取任何救濟途徑，復於2 年後又與被上訴人
      同住，並再就同一債務簽立系爭借據，殊違常情。準此，
      上訴人主張系爭本票及借據係遭被上訴人脅迫而簽立云云
      ，亦不足採信。
六、綜上所述，被上訴人確已交付借款30萬元予上訴人而於兩造
    間成立借貸關係，扣除上訴人於簽立本票後業已還款之5,00
    0 元，上訴人請求確認被上訴人持有之系爭本票，於超過29
    萬5,000 元部分對於上訴人之本票債權不存在，為有理由，
    應予准許，逾此部分之請求則無理由，應予駁回。原審就前
    揭超過應准許部分為上訴人敗訴之判決，核無不合，上訴意
    旨指摘原判決不當，求予廢棄改判如上訴聲明，為無理由，
    應予駁回。
七、本件事證已臻明確，兩造其餘主張陳述及攻擊防禦方法，核
    均與判決之結果不生影響，爰不逐一論述。
八、據上論結，本件上訴為無理由，依民事訴訟法第436 條之1
    第3 項、第449 條第1 項、第78條，判決如主文。
中    華    民    國    100     年    4     月   12   日
                  民事第二庭  審判長法  官  劉克聖
                                    法  官  張震武
                                    法  官  劉佩宜
本判決不得上訴。
以上正本係按原本作成。
中    華    民    國   100    年    4     月    12    日
                                    書記官  洪千棻
附表：
┌──┬───┬─────┬───┬─────┬────┐
│編號│發票日│票面金額  │到期日│利息起算日│票據號碼│
│    │      │（新台幣）│      │          │        │
├──┼───┼─────┼───┼─────┼────┤
│ 1  │96年6 │ 10萬元   │96年6 │96年6月9日│TS051026│
│    │月9 日│          │月9日 │          │        │
├──┼───┼─────┼───┼─────┼────┤
│ 2  │96年6 │ 10萬元   │96年6 │96年6月9日│TS051027│
│    │月9日 │          │月9日 │          │        │
├──┼───┼─────┼───┼─────┼────┤
│ 3  │96年6 │ 10萬元   │96年6 │96年6月9日│TS051029│
│    │月9日 │          │月9日 │          │        │
├──┼───┼─────┼───┼─────┼────┤
│ 4  │96年6 │ 5萬元    │96年6 │96年6月9日│TS051030│
│    │月9日 │          │月9日 │          │        │
└──┴───┴─────┴───┴─────┴────┘